【裁判字號】    97,判,892
【裁判日期】    970930
【裁判案由】    地價稅
【裁判全文】
最  高  行  政  法  院  判  決
                                       97年度判字第892號
上  訴  人  甲○○
被 上訴 人  臺北縣政府稅捐稽徵處
代  表  人  乙○○
上列當事人間地價稅事件，上訴人對於中華民國95年9月7日臺北
高等行政法院94年度訴字第3690號判決，提起上訴，本院判決如
下：
    主  文
上訴駁回。
上訴審訴訟費用由上訴人負擔。
    理  由
一、上訴人之被繼承人林沈妹（民國85年7月29日死亡）所有坐
    落台北縣汐止市○○段北港口小段235之2地號等89筆土地，
    其繼承人等迄未辦理繼承登記。被上訴人遂以繼承人為納稅
    義務人，依一般用地稅率核定其86至92年地價稅各為新台幣
    （下同）698,828元、686,315元、686,315元、681,635元、
    676,955元、676,955元及676,955元在案。上訴人不服，申
    請復查，被上訴人復查決定略以：除86年地價稅註銷外，其
    餘87年至92年各年地價稅駁回。上訴人就87年至92年地價稅
    部分不服，提起訴願遭決定駁回，遂提起本件行政訴訟。
二、上訴人於原審起訴意旨略謂：系爭土地自86年起均開放予「
    明園社區○居○○道路通行、公共設施或農林業使用，上訴
    人對此並無何使用收益，依法應免徵地價稅，而被上訴人復
    查決定僅准汐止市○○段北港口小段260之1、260之46、260
    之47、260之48地號等4筆土地自93年起免徵地價稅，同小段
    260之443、260之444地號等2筆土地自93年起改課田賦，其
    餘83筆土地仍課徵地價稅之認定，顯然錯誤；又上訴人於93
    年3月1日接獲89年至92年地價稅繳款書，始知悉系爭土地遭
    課徵地價稅，並立即提出復查申請減免，於未接獲前，不知
    遭課徵之情事，自然無從提出復查，故系爭89筆土地遭課徵
    89至92年之地價稅，既經上訴人於93年知悉時提出復查申請
    ，自應予以免徵，方為合理。為此請判決將訴願決定及原處
    分關於課徵系爭89筆土地87年至92年各年地價稅之處分均撤
    銷等語。
三、被上訴人則以：（一）林沈妹於85年死亡後，其繼承人等迄
    未辦理繼承登記，被上訴人所屬汐止分處就系爭土地核課87
    及88年地價稅時，已分別於88年8月26日及11月4日對林沈妹
    之繼承人代表林春芳合法送達繳款書，依民法第1151條、稅
    捐稽徵法第12條及第19條第3項規定、財政部66年7月30日台
    財稅字第35010號函釋及司法院釋字第287號解釋，該繳款書
    業已合法送達，其效力亦及於上訴人，而系爭土地之公同共
    有人於繳款書送達後，逾法定期間始申請復查，自非合法。
    （二）系爭260之1地號等4筆土地係供明園社區○○○○道路
    使用，依財政部72年3月2日台財稅第31356號函釋意旨，已合
    於免徵地價稅要件，然其非屬完成都市計畫法定程序之道路
    用地，依財政部71年4月6日台財稅第32305號函釋，仍應由
    土地所有權人申請核定再憑減免，上訴人於93年申請復查時
    始為主張，自應由當年起免徵地價稅。至於系爭260之443地
    號等2筆土地，使用地類別為林業用地，確係供農業使用，
    符合土地稅法第22條及其施行細則第21條第1項課徵田賦之
    規定，惟依財政部81年7月29日台財稅字第810298049號及89
    年7月15日台財稅字第890454860號函釋意旨，應由所有權人
    申請並經查明後，方得自申請時起改課田賦，故應自上訴人
    93年復查時，改課田賦。其餘83筆土地，經編定為乙種建築
    用地，部分蓋有建物或花臺，並有空置未使用之土地，核無
    課徵田賦及減免地價稅規定之適用，自應課徵地價稅等語，
    資為抗辯。
四、原審判決駁回上訴人之訴，其理由略以：(一)關於系爭土地87
    年度及88年度地價稅部分：系爭土地之公同共有人未於該2
    年度之繳款書合法送達後之法定復查期間內申請復查，遲至
    93年3月29日始由上訴人提出復查申請，核與稅捐稽徵法第
    35條所定復查程序規定不符，被上訴人認該2年地價稅事件
    核屬確定案件，乃以程序不合予以駁回復查申請，並無違誤
    。(二)關於系爭土地89至92年度地價稅部分：1.系爭坐落汐止
    市○○段北港口小段260之1、260之46、260之47及260之48
    地號等4筆土地既經查明為交通用地，經現場勘查係供明園
    社區○○○○○道路使用，被上訴人依財政部72年3月2日台
    財稅第31356號函釋意旨，認該4筆土地應合於免徵地價稅要
    件；惟該4筆土地雖作公共通行道路使用，然其非屬完成都
    市計畫法定程序之道路用地，依據財政部71年4月6日台財稅
    第32305號函釋規定，仍應由土地所有權人申請核定再憑減
    免，上訴人遲至93年3月29日始於復查申請書中主張，是被
    上訴人依土地稅減免規則第24條規定，准自93年起免徵地價
    ，亦屬有據。2.系爭260之443、260之444地號等2筆土地，
    係非都市土地，使用地類別為林業用地，經會勘結果，該2
    地號土地種植相思樹及什草覆蓋良好，作農業使用，核與土
    地稅法第22條及其施行細則第21條第1項課徵田賦規定相符
    ，惟依財政部81年7月29日台財稅字第810298049號函釋意旨
    ，類此案件仍應由所有權人申請，經稽徵機關查明屬實後，
    方得自申請之當年起改課田賦，因上訴人迄至93年3月29日
    始於復查申請書中主張，是被上訴人依前揭函釋規定，以該
    2筆土地准自93年起改課田賦，亦無不合。3.至其餘83筆土
    地，經編定為乙種建築用地，非屬農業用地，被上訴人核無
    課徵田賦及減免地價稅規定之適用，爰依土地稅法第14條規
    定，應課徵地價稅，洵屬有據。(三)綜上，是被上訴人就系爭
    土地按一般用地稅率，分別核定其89至92年地價稅，並無違
    誤等由，乃駁回上訴人在原審之訴。
五、本院查：(一)按「已規定地價之土地，除依第22條規定課徵田
    賦者外，應課徵地價稅。」「非都市土地依法編定之農業用
    地或未規定地價者，徵收田賦。」「本法第22條第1項所稱
    非都市土地依法編定之農業用地，指依區域計畫法編定為農
    牧用地、林業用地、養殖用地、…之土地。」「無償供公共
    使用之私有土地，經查明屬實者，在使用期間內，地價稅或
    田賦全免。」「依第7條至第17條規定申請減免地價稅或田
    賦者，…私有土地應由所有權人或典權人，造具清冊檢同有
    關證明文件向直轄市、縣（市）主管稽徵機關為之。」「合
    於第7條至第17條規定申請減免地價稅或田賦者，應於每年
    期開徵40日前提出申請；逾期申請者，自申請之次年期起減
    免。」，分別為土地稅法第14條、第22條第1項、土地稅法
    施行細則第21條第1項、土地稅減免規則第9條、第22條第1
    項及第24條第1項所明定。(二)復按「…因租稅稽徵程序，稅
    捐稽徵機關雖依職權調查原則而進行，惟有關課稅要件事實
    ，多發生於納稅義務人所得支配之範圍，稅捐稽徵機關掌握
    困難，為貫徹公平合法課稅之目的，因而課納稅義務人申報
    協力義務。…」為司法院釋字第537號解釋意旨；其解釋理
    由書更說明「因此，憲法第19條『人民有依法律納稅之義務
    』規定意旨，納稅義務人依個別稅捐法規之規定，負有稽徵
    程序之申報協力，實係貫徹公平及合法課稅所必要。是以，
    觀之土地稅減免規則第24條相關土地稅減免優惠規定，亦均
    以納稅義務人之申請為必要，且未在期限前申請者，僅能於
    申請之次年適用之。財政部71年4月6日台財稅第32305號函
    釋：「…私有無償提供之巷道用地，其屬完成都市計畫法定
    程序者，以供公共通行之事實為依據，列冊送稽徵機關逕行
    辦理減免。至於私設巷道如未經土地所有權人表示願無償提
    供使用，則因無資料可稽，故無從列冊送稽徵機關，仍應由
    土地所有權人申請核定再憑減免。」、及財政部81年7月29
    日台財稅字第810298049號函釋所稱「…××水泥公司所有
    ××地號土地，係劃定為『山坡地保育區』，尚未編定使用
    地類別之非都市土地，如仍作農業使用，准自申請當期起依
    土地稅法第22條規定課徵田賦。」，符合前述法條之立法意
    旨，於憲法上租稅法律主義並無牴觸，解釋意旨，亦無違背
    ，被上訴人辦理相關案件，自得適用之。(三)土地稅減免規則
    第22條第1項第5款所謂，但合於左列規定者，應由稽徵機關
    依通報資料逕行辦理或由用地機關函請稽徵機關辦理，免由
    土地所有權人或典權人申請：「五、私有無償提供公共巷道
    或廣場用地（應由工務、建設主管機關或各鄉鎮市（區）公
    所建設單位，列冊送稽徵機關辦理）。」，揆諸該條規定，
    私有土地若有無償提供公共巷道或廣場用地之情事，稅捐稽
    徵機關自應依工務、建設主管機關或各鄉鎮市（區）公所建
    設單位所通報資料逕行辦理減免地價稅事宜，而免由土地所
    有權人親自申請，惟土地所有權人未申報，工務等機關復未
    列冊呈報，揆諸上開司法院釋字第537號解釋意旨及土地稅
    減免規則第24條規定，關於減免規定之適用，亦僅於申報之
    次年適用之。是以，財政部80年1月31日台財稅字第8006602
    389號函釋所稱「合於土地稅減免規則第22條第1項但書規定
    免徵地價稅或田賦之土地，因故未予核定減免，嗣經土地所
    有權人異議者，應依稅捐稽徵法第28條及本部71年4月6日台
    財稅第32305號函規定追溯減免並退還溢繳稅款。…。」等
    語；益徵私有土地若有無償提供公共巷道或廣場用地之情事
    ，稽徵機關因未獲有關機關通報予以減免，土地所有權人亦
    僅得向稽徵機關依稅捐稽徵法第28條規定追溯減免並退還溢
    繳稅款。上訴人主張土地稅減免規則第22條第1項第5款僅規
    定私有無償提供公共巷道者，即應由主管機關依權責辦理減
    免地價稅，而非由土地所有人申請經核定後再憑減免，此由
    財政部80年1月31日台財稅第800660238號函釋自明，被上訴
    人所援引之前揭財政部72年函釋，係增加法律所無之規定，
    有違租稅法定主義之本旨，亦有判決不備理由之違誤云云，
    殊無足採。其他上訴理由復就原審取捨證據、認定事實之職
    權行使謂為違誤，尚難認為合法之上訴理由。綜上所述，原
    審斟酌全辯論意旨及調查證據之結果，以原處分及訴願決定
    均無違誤，因將其均予維持，駁回上訴人之訴，核無違誤。
    上訴論旨，仍執前詞，指摘原判決違誤，求予廢棄，難認有
    理由，應予駁回。
六、據上論結，本件上訴為無理由，爰依行政訴訟法第255條第1
    項、第98條第1項前段，判決如主文。
中    華    民    國    97    年    9     月    30    日
                    最高行政法院第六庭
                        審判長法官  吳  明  鴻
                              法官  黃  本  仁
                              法官  林  茂  權
                              法官  侯  東  昇
                              法官  黃  秋  鴻
以  上  正  本  證  明  與  原  本  無  異
中    華    民    國    97    年    10    月    1     日
                              書記官  吳  玫  瑩


司法院資訊處製作；財團法人民間司法改革基金會備份。
